臺灣高等法院刑事判決　　　　　 94年度重上更(六)字第183號
上　訴　人
即　被　告　甲○○
選任辯護人　林孝甄律師
　　　　　　王東山律師
　　　　　　李美寬律師
上列上訴人因傷害致死等案件，不服臺灣板橋地方法院85年度訴
緝字第176號，中華民國85年11月5日第一審判決（起訴案號：臺
灣板橋地方法院檢察署83年度偵字第18676、20360號），提起上
訴，經判決後由最高法院第六次發回更審，本院判決如下：
    主  文
原判決關於傷害致人於死暨定執行刑部分均撤銷。
甲○○共同以其他非法之方法，剝奪人之行動自由，累犯，處有
期徒刑陸月，如易科罰金，以參佰元折算壹日。
    事  實
一、甲○○前有殺人、違反槍砲彈藥刀械管制條例、麻醉藥品管
    理條例等前科，最近一次因違反槍砲彈藥刀械管制條例案件
    ，經臺灣臺北地方法院於民國80年8月16日判處有期徒刑1年
    2月確定，指揮書執畢日期為82年5月31日，於82年3月20 日
    因縮短刑期假釋出監執行完畢，猶不知悔改。
二、緣李廣興、賴三義、陳冠生自82年間起，在台北市○○○路
    207號合資開設一元汽車貸款公司（下稱一元公司），經營
    重利放款業務，並僱請甲○○及高文煒、陳天來、陳浩文等
    人負責催收帳款等工作。嗣於83年11月5日，因李振福借款
    所交付之支票退票，李、賴、陳三人為逼使李振福出面還款
    ，乃與甲○○及高文煒、陳浩文、陳天來等人共同基於妨害
    自由之犯意聯絡，由陳天來、陳浩文與甲○○於同日下午前
    往台北縣蘆洲鄉○○路132號7樓李振福住處尋找。李振福之
    員工辛志文告以李振福不在家，甲○○及陳浩文、陳天來乃
    脅迫不讓辛志文離去，而妨害其行使權利。同日晚間10 時
    許，李振福之妻乙○○○自外返回，亦為甲○○及李廣興等
    人妨害其上廁所或離去之權利（甲○○常業重利及以脅迫妨
    害人行使權利部分業經判刑確定）。至晚間11、12時許，甲
    ○○與李廣興、賴三義、陳冠生、陳天來、陳浩文、高文煒
    等人為達索債之目的，竟另行起意，擬引誘李振福出面將其
    強押往他處，逼迫其還款，乃共同基於剝奪其行動自由之犯
    意聯絡，打電話予李振福之電話秘書，虛稱李振福之子出車
    禍在亞東醫院急救，須繳付保證金，請電話秘書通知李振福
    趕赴亞東醫院。甲○○即與陳浩文先行離去李振福住處，並
    以電話與李廣興等人保持聯絡；李廣興等人於確定尋獲李振
    福後亦陸續離去。高文煒於離去李振福住處後，向甲○○之
    父吳方勳借得GR－2988號自用小客車，搭載陳浩文前往亞東
    醫院查看。而李振福經電話祕書通知趕至亞東醫院後，陳浩
    文、高文煒2人即將其強拉坐上自用小客車，而以此方式剝
    奪其行動自由，並通知賴三義、李廣興、陳天來、陳冠生及
    甲○○至台北市○○街、大理街附近之水門會合，因李振福
    不服，即先與陳浩文在車上口角、拉扯。嗣賴三義趕到約定
    處所與陳浩文、高文煒會合，於甲○○趕至會合之前，彼三
    人即共同基於傷害之犯意聯絡，由陳浩文持鋁球棒1支，賴
    三義、高文煒則以拳頭共同毆打李振福之左顳部、上唇部、
    肩部、背部及四肢等部位，致李振福上唇部、肩部、背部及
    肢體多處撞傷及棒擊傷，引起神經性休克導致心臟缺氧、急
    性心肌梗塞；雖經賴三義、高文煒、陳浩文將其送醫急救，
    惟仍於同日上午5時20分不治死亡（賴三義、高文煒、陳浩
    文傷害致人於死部分業經判刑確定）。嗣高文煒於83年11月
    7日上午犯罪未發覺前，向臺北縣警察局板橋分局自首，甲
    ○○未能預見李振福遭毆並因而致死，於案發後恐受牽連，
    隨即與陳天來一同於83年11月6日中午12時35分搭乘飛機離
    境逃逸，經原審通緝到案。
三、案經臺灣板橋地方法院檢察署檢察官相驗後簽分及臺北縣警
    察局報請同署檢察官偵查起訴。
    理  由
一、認定犯罪事實所憑證據和理由：
  　(一)關於上訴人即被告甲○○確有至李振福住處逼討債務未遇
      ，而誘騙李振福至亞東醫院一節：
      (1)證人即被害人李振福之配偶乙○○○，於警詢證稱：賴
        三義與高文煒即為到我家欲押李振福之犯嫌，因11月5
        日22時左右，我返回蘆洲住處，開門就見賴三義、高文
        煒與不詳年籍資料之男子共6位，我印象特別深，賴三
        義用我家電話呼叫祕書公司，說我兒子車禍，通知我先
        生到亞東醫院，使我先生中圈套，他們於11月6日1時左
        右離開等語（見偵字第18676號卷第22頁）；於偵查中
        證稱：高天煒、賴三義於83年11月5日晚上，夥同其他5
        人到我家的人，我在10點多回到家時，高文煒已經在我
        家了，過一會兒，賴三義才到的，我回家後，他們已在
        我家，家裡已被弄得亂七八糟，並對我說要找我先生，
        我走到哪裡，他們就跟到哪裡…，當天回家時不記得有
        無看到高文煒，我只記得賴三義最後到的等語（見同上
        卷第81、82頁），有一位理平頭、個子壯壯的、皮鞋亮
        亮的，好像是老大的樣子等語（見同上卷第84頁反面）
        ，…當天李廣興有到我住處（指認李廣興相片），但當
        時理平頭臉比較胖，當天就是他指揮在場的6人，他坐
        著時，其他的人卻站著，他講話時其他的人不敢插嘴云
        云（見同上卷第114頁），…我回家時有6、7名男子在
        我家，有1位姓「賴」的是經營地下錢莊，其他是他的
        手下阿偉、「罐頭」，其他人不認識，但記得面孔（見
        相驗卷第13頁反面）…，隱約中我有聽到老大與秘書公
        司連絡，我回家時沒有看到賴三義、高文煒，但到8樓
        下樓時，他們2個就到了，先離開我家的人是被告、陳
        浩文（經指認照片），他們離開時說會再連絡等語（見
        偵字第18676號卷第84、85頁）等情；於本院前審並陳
        稱：李振福當時被毆打死亡的現場，我沒有在場，嗣後
        去板橋地院開庭，我才知道被毆打的現場，他們起先騙
        我們說，我兒子受傷，在板橋亞東醫院急診室，所以我
        就打秘書公司呼叫器，我先生就趕過去。83年11月5日
        白天，我去客戶那邊，晚上大約9點多回到家，被告他
        們一群人就在家裡面。對方約有5、6人以上，至少有6
        個人，家裡的魚缸裡面的魚都被他們毒死。當時有人打
        電話呼叫我先生的呼叫器，是在我們家的頂樓打他們自
        己的行動電話。被告我見過。當天晚上有去我家裡，也
        就是83年11月5日有去我家。當時他們打電話是在我們
        家8樓加蓋的頂樓，我被控制在7樓，我不清楚誰打呼叫
        器。回到家，我女兒、兒子說，他們從陽台的細縫穿過
        走到進到我房間，然後將我們家酒廚的酒都倒在魚缸。
        繼而要我坐在七樓的沙發上，不能出入、亂動、打電話
        。我兒女都在8樓房間裡面。對方人都坐在大門出入口
        ，也包括現場的被告，他有沒有坐在大門我不知道。警
        詢、偵查、原審中所言均實在。當時我印象比較深等語
        （見本院更(五)審字卷第168至173頁）。
      (2)證人辛志文於警訊證稱：83年11月5日中午12時許，有2
        名男子至家中問李振福在家否，我說不在家，他們就離
        開，下午18至19時許，又有3名男子至家中找李振福，
        我說不在，那3名男子就在家中等李振福回家，直到晚
        上23時許，又有3名男子至家中找李振福，他們稱要找
        李振福時，李振福的妻子乙○○○返家，6名男子中，
        有1名叫「賴仔」之老闆，叫乙○○○打呼叫器給李振
        福後，李振福電話講不清楚，我又再打呼叫器給李振福
        ，結果該6名男子持行動電話打呼叫器給祕書公司，跟
        李振福說他兒子車禍在亞東醫院急救，叫他過去，他們
        6名男子其中2名男子先行離開，約1小時後，另4名男子
        也離去，我即打電話給祕書公司，服務小姐稱李振福有
        回電說他現在在亞東醫院，李振福回電時，電話中像是
        聽到吵架聲音（見偵字第18676號卷第29頁），…有3名
        年青人在客廳限制我自由不能離開，並恐嚇我不能離開
        ，23時左右，乙○○○返回住處，被問及李振福去何處
        ，乙○○○回說不知道，23時30分左右，賴三義帶2名
        年青人，到李振福家問乙○○○，為何家中電話不通？
        限制我們的有6人，於23時50分左右，其中2名年青人先
        行離開等語（見同上卷第32頁）；於偵查中證稱：是前
        面去的3個，打電話騙李振福說他兒子發生車禍在亞東
        醫院。當時賴三義等人還沒有到，但他們都有用行動電
        話連絡，而且甲○○、陳浩文與祕書公司連絡後要離開
        前，有告訴在場的人說他們先去看看再連絡。甲○○和
        陳浩文走後1個小時，賴三義等人才撤走的（見同上卷
        第83、84頁），…那些人叫乙○○○連絡李振福，當時
        他們在樓上我不知他們講什麼，下樓時有人叫乙○○○
        打電話給祕書公司，而李振福回話不清楚，後來那6人
        就打行動電話給電話祕書，他們對祕書公司說他兒子車
        禍在亞東醫院，叫他趕到亞東醫院，之後有2名男子出
        去，出去前告訴姓賴的，說他們先去看怎樣，再與他連
        絡（見相驗卷第15頁），…83年11月5日中午12 時到李
        振福家找李振福的人，有2個胖胖的，另一位就是高文
        煒。（經提示被告及陳浩文相片）他們2人是下午6、7
        點才到的。下午6、7點到的有3個，另1個就是中午來的
        那個，乙○○○約下午11時許回來，她回來約過3、4分
        鐘就有3個跟進來，是賴三義、高文煒一起進來的，另
        外還有1個理平頭的個子壯壯的，說話比賴三義還有分
        量，當時好像只有他1人坐著，其他的人都站著等語（
        見偵字第18676號卷第83頁、相驗卷第14頁），並於本
        院前審證稱：李振福被打死當天，我在家。事發當天到
        我們公司的人進進出出的，我不知道共有幾個人，但是
        固定在公司裡面的，約有3、4人。是我老闆過世後，我
        才知道說有人打電話秘書，通知我老闆說他兒子出車禍
        ，要他趕到醫院去。當時我有聯絡我老闆，但是都聯絡
        不到。但是我有聽到對方說有聯絡到我老闆，之後他們
        就全部離開。我沒有辦法確定誰出面負責聯繫我老闆，
        但是就是當時在家裡面的那些人，約有7、8人。有一個
        輩分比較大，只有他坐著，其他都站著。後來我就看到
        他們接到電話，說人已經在那邊，可以行動，嗣即全部
        離開店裡。數鐘頭後，我老闆打電話來，我還認不出來
        ，他說要找老闆娘，他的聲音都無力氣，他要我趕快去
        找我老闆娘，我找到老闆娘聽電話，我在旁邊聽到老闆
        娘說，現在要去籌錢也沒有辦法，後來電話就切斷，隔
        沒多久，就接到中興醫院的電話。被告我有點印象，但
        是經過10年了，我現在看到他，沒有辦法實在確認，但
        是在10年前在警察局的指認照片，就比較沒有問題可以
        確認。因為10年前檢察官開庭的時候有拿照片給我指認
        ，我當時就很有印象。當時他們有在家裡，但是家裡面
        的電話都已經壞掉，我們也沒有辦法對外聯絡，有看到
        他們都用行動電話對外在聯絡事情。幾乎每個人都有用
        電話在聯絡我的老闆。如果有83年的照片，我就比較可
        以指認出來。當時現場有2個人，有1個人比較斯文，我
        很有印象，還有一個「賴仔」我也很有印象。對於在場
        的被告有沒有去現場，看有沒有10年前他的照片給我指
        認，我會比較清楚。當時在現場出出入入的不止6六個
        人，但是最後留在家裡離開前，就大約是6個人左右。
        至於被告當時有沒有在場，我現在比較沒有把握確認，
        但是我有印象這個人我有看過。（指認88年度偵字第
        18676號板檢偵查卷64頁被告甲○○照片影本）被告當
        天晚上有到我老闆家裡，當天在場的人都有打電話聯絡
        我的老闆，也有叫我打，但是家裡的電話都已經不能對
        外聯絡。其中有1個比較瘦的人問我住在哪裡，我說住
        在台南，他說我老闆現在倒了，我怎麼辦，我說我就回
        台南工作等語（見本院更(五)審字卷第173至176頁）。
      (3)證人即共犯賴三義於本院前審供稱：我於83年11月6日
        凌晨零時多在李振福的家時，甲○○確實在李振福家裡
        ，…。」等語（見本院更(二)審卷第111頁）。
      (4)綜合證人乙○○○、辛志文、賴三義等人之證述，足認
        被告確於83年11月5日晚上至翌日凌晨零時多，在李振
        福住處，並透過電話秘書聯繫方式，誘騙李振福至亞東
        醫院，以遂逼討債務之目的。
      (5)至於證人乙○○○上述關於案發當天在被害人李振福住
        處之對方人數，於警詢及偵查中，或稱6人、6、7人，
        或稱5、6人以上、至少有6個人，證人辛志文於本院前
        審則稱那些人進進出出，無法確定人數，但當時在家那
        些人，約有7、8人等語（見本院更(五)審卷第173至176頁
        ），然衡情，被害人乙○○○、辛志文2人當時已受被
        告甲○○等人之脅迫，身心備受驚嚇折磨，且彼等隨時
        恣意進出被害人住處，在場人數亦隨之時常變動，自難
        期待已深受恐慌之被害人乙○○○、辛志文能精確隨時
        深記對方人數，2人所證被告甲○○等人在場之人數略
        有差異，並無相互矛盾可言。另證人乙○○○就何人以
        電話秘書聯絡被害人李振福一情，於警詢中陳稱係賴三
        義（見偵字第18676號卷第22頁），於偵查中證稱係李
        廣興（見偵字第18676號卷第84、85頁），於本院前審
        證稱自己打（本院更(五)號卷第168至173頁）等語，然依
        證人辛志文所言，賴三義之老闆叫乙○○○打給李振福
        後……，辛志文又再打呼叫器給李振福，在場6名男子
        持行動電話打呼叫器給電話秘書稱李振福之子車禍，在
        亞東醫院（見偵字第18676號卷第92頁）……，那些人
        叫乙○○○連絡李振福……後來那6個人就打行動電話
        給電話秘書（相驗卷第15頁），幾乎每個人都有用行動
        電話聯絡（本院更(五)審卷第173至176頁），則證人乙○
        ○○前後所述何人以電話秘書聯絡李振福，均與事實相
        符，僅非一次全部分供明，而係分次描述，較不完備而
        已，並非前後不符、矛盾。又證人乙○○○、辛志文於
        83 年11月11日偵查時，經檢察官提示被告照片，明確
        指認被告確有至李振福住家，斯時距案發當日，未及6
        日，2人所為指認即可認屬正確，嗣其等於94年1月11日
        在本院前審再度指認被告時，離案發時間雖逾10年，惟
        與其前供述之基本事實既無矛盾，亦可採信。
    (二)關於李振福確遭誘騙至亞東醫院，並遭剝奪行動自由一節
      ：
      (1)證人劉金蓮（更名為劉家伶）於警訊證稱：當時我與李
        振福在板橋市○○路吃飯，李振福接到綽號小文之男子
        呼叫，回電後，小文告知其子出車禍在亞東醫院，隨後
        ，我與李振福前往亞東醫院，得知並無此事，這時（83
        年11月6日凌晨1時許），有一男子將李振福帶往急診室
        外停放之GR─2988號紅色自小客車內，車內另1名男子
        亦下車持球棒將李振福押上車後離去（見偵查卷第
        18676號卷第23頁）…，我可以當面指認高文煒為犯嫌
        之一，由其駕駛小客車，另1人（為相片上穿淺藍色之
        人）用手擄走李振福等語（見同上卷第26頁）；於偵查
        中證稱：83年11月5日晚上11點多，李振福接到祕書公
        司的電話，說他兒子發生車禍叫他趕快回家，第2通說
        是「小雯」打的，說他兒子在亞東醫院要5千元保證金
        ，我們不斷找他兒子，但沒找到（見同上卷第93、94
        頁）……，原在吃東西，而到12時許電話祕書呼叫他，
        說他兒子發生車禍，叫他趕快回家是「小雯」的電話，
        第2次又說人在亞東醫院，要5千元保證金（見相驗卷第
        16頁）……，陳浩文就是當天到亞東醫院急診室上前與
        李振福說話並用手搭李振福肩部的人，高文煒在車上等
        ，李振福押過去後，他從車上拿出棒球棒，並叫我不要
        靠過去，高文煒到警局後，我有去指認過……，約在12
        時30分許，陳浩文上前，李振福問他要做何事，於是就
        攔住李振福，他們走到下坡時，李振福看到對面停了1
        部車子，高文煒從車上下來，李振福就往後退想要掙扎
        ，陳浩文就強押李振福到車旁並打他1拳，並用手壓住
        李振福的脖子，我就和鄭俊南追在後面說要做什麼，高
        文煒就說李振福欠他1百多萬元，說沒有我們的事不要
        管，在駕駛座的人就拿出棒球棒出來，叫我們不要管否
        則連我們一起打等語（見偵字第18676號卷第93、94、
        196頁）；於本院更二審中證稱：「……當時拿棒球打
        李振福的確實是高文煒」等語（見本院更2審卷第133頁
        、134頁）。
      (2)證人即共犯高文煒於偵查、原審及本院歷次審理中供承
        ：於83年11月5日向被告甲○○之父吳方勳借用 GR ─
        2988號紅色自小客車，與陳浩文一同趕至亞東醫院，由
        陳浩文強拉李振福，及持棒球棒脅迫李振福搭乘GR
        －2988號自用小客車，二人共同挾持李振福前往臺北市
        ○○街、大理街附近水門等語（見本院更(四)審字第178
        號卷第230頁、88年偵字第18676號卷第3、4頁、第40頁
        、本院上訴卷第53頁反面）；證人即共犯陳浩文並供承
        ：車子到亞東醫院急診室後，我看到李振福到場，證人
        高文煒要我找李振福上車，我就持棒球鋁棒，要李振福
        上車，李振福與我上車後，與我發生口角進而發生扭打
        ，但他們的債務我並不清楚，因李振福的態度不是很好
        ，我們在車上發生扭打，一直打到水門，之後我們在水
        門下車，我就持棒球鋁棒亂打李振福，我打到被害人李
        振福求饒後我才停手的，然後我與證人高文煒把被害人
        李振福送到醫院等語（見本院更(四)審卷1第110、137 頁
        ）。
      (3)共犯賴三義於偵查中亦供承：得知李振福之行蹤後，即
        與高文煒離開李振福住宅，前往長順街水門等語（見偵
        字第18676號偵查卷第86頁背面），益證賴三義、高文
        煒、陳浩文、李廣興、陳冠生、陳天來夥同被告共同對
        李振福以暴力逼討債務，在李振福住宅久候未遇後，共
        謀以電話秘書計誘被害人李振福趕往亞東醫院，再由高
        文煒另向被告之父吳方勳借得小客車，先連絡上陳浩文
        載其共赴亞東醫院，適被害人李振福因上當而至亞東醫
        院，遂與陳浩文強押李振福，以自用小客車挾持李振福
        至臺北市○○街、長順街底附近水門，另通知賴三義等
        人到場會合，洵屬無疑。
      (4)雖證人劉金蓮就在醫院時，何人持有球棒一節，或謂係
        高文煒，或謂係陳浩文，各次陳述未盡相同，惟球棒本
        為易於轉手之物，輪流持於高文煒、陳浩文2人手中，
        本屬可能，況縱劉金蓮就此部分記憶有誤，惟亦不影響
        高文煒、陳浩文即為剝奪李振福行動自由之人之基本事
        實。
    (三)按共同實施犯罪行為之人，在合同意思範圍以內，各自分
      擔犯罪行為之一部，相互利用他人之行為，以達其犯罪之
      目的者，即應對於全部所發生之結果，共同負責（最高法
      院28年上字第3110號判例參照）。經查：本件共犯賴三義
      、李廣興、陳冠生係共同經營地下錢莊，被告及高文煒、
      陳浩文是受僱為手下，負責與借款客戶接洽及催收欠款，
      已為本院前審判決認定，並確定在案。賴三義、李廣興2
      人因久候被害人李振福未果，乃共思透過電話秘書誘騙被
      害人李振福出面，再強押至特定地點之方法對被害人李振
      福逼債，其等除先要求乙○○○先以電話秘書聯絡，並先
      後多次聯絡李振福之電話秘書，佯以李振福之子車禍，在
      急診室需保證金云云，而成功誘騙及攔堵被害人李振福，
      再強押至水門，亦詳如前述，則賴三義等謀議以誘騙攔堵
      再強押載至適當地點逼債，已有以妨害他人行動自由逼債
      之共同犯意聯絡，至為明確，其等並著手分擔誘騙、攔堵
      、強載之行為，亦堪認定。
二、對於被告辯解的判斷：
    (一)被告否認有打電話予李振福之電話秘書，虛構其兒子出車
      禍，騙李振福前往亞東醫院，辯稱我於83年11月6日晚上
      零時左右（即前開案發時間）與女友及陳天來、杜蕾夫妻
      ，在中和市嘉福保齡球館打保齡球，陳浩文約一點多才來
      ；在亞東醫院，是高文煒及陳浩文將李振福強拉坐上GR－
      2988號自用小客車，被告並未與其等相約在臺北市○○街
      、大理街附近之水門會合等語，並請求調閱證人辛志文在
      警詢指認時播放之錄影帶。
    (二)經查：
      (1)經原審隔離訊問被告及陳浩文，陳浩文先供稱：我與被
        告等人至「永和鴻源百貨公司」打球至凌晨，嗣至臺北
        市○○○路之咖啡店坐到翌日（11月6日）早上等語（
        見原審訴緝字卷第30頁背面），共犯陳天來經本院前審
        囑託臺灣澎湖地方法院訊問時，供稱當天與被告到中和
        連城路打保齡球，但只有和我太太一起去，沒有其他人
        一起，而陳浩文也沒有一起去等語（見本院更(二)審卷第
        143頁所附臺灣澎湖地方法院89年11月21日訊問筆錄）
        ，綜觀陳浩文與陳天來供述，2人所言之打球地點及參
        與打球之人均完全不同；又陳浩文於本院更(四)審中證稱
        ：前曾言與被告到永和鴻源百貨去打球，其後又到復興
        北路喝咖啡等語，並無其事，當時係為脫罪始為此陳述
        等語（見本院更(四)審卷1第149頁），並稱在本院所述都
        是實在的，我在原審法院是為了脫罪，才說有跟被告、
        陳天來去打保齡球，當時我與高文煒在電動玩具店會合
        等語（見本院更(四)審卷1第232頁）；證人即共犯陳天來
        於本院更(四)審中證稱：那天（指案發當時）發生何事，
        我都不知道，但我與被告去基隆吃海產，再到中和打保
        齡球，應該是在案發前一天的事等語（見本院更(四)審號
        卷1第138頁）；又賴三義於本院前審供稱：當時（指被
        告辯稱打保齡球之時）被告確實在李振福家裡，……。
        」等語（見本院更(二)審卷第111頁正面）。足見證人陳
        天來與陳浩文供述被告在案發當天去打保齡球云云，顯
        非事實，而無可採，而證人陳浩文、陳天來於案發當日
        ，亦夥同被告前往李振福住處，其2人亦同為檢察官起
        訴傷害致死罪嫌，與被告有共同正犯之利害關係，抑且
        ，其2人於本院前次審理中，已坦承未於案發當日與被
        告打球等語，證人王琇玲為被告之女友，於案發後與被
        告離境出國（見本院更(五)審卷第86頁之被告供述），感
        情甚深，自有偏袒，是以陳浩文、陳天來及被告之女友
        王琇玲，於本院歷審曾稱於83年11月5日深夜迄翌日凌
        晨均與被告一同打球云云（本院更(三)卷第83頁以下、88
        頁、更(四)卷1第83頁、第104頁）及陳天來於本院更
        (三)、更(四)審中另改稱案發當日與被告一起去打保齡球云
        云（見本院更(三)審卷88頁以下、重上更(四)卷1第137、
        170頁），核均係迴護及勾串之說詞，自難採信。被告
        此項不在場證明，委無足採。至於共犯賴三義、高文煒
        、陳浩文嗣後改稱被告未前往李振福住宅計誘李振福前
        往亞東醫院云云，與證人賴三義、辛志文、乙○○○指
        認被告甲○○確有參與之證述不合，亦屬事後迴護之詞
        ，均不足採信。
      (2)李振福自亞東醫院至水門間遭剝奪行動自由時，被告雖
        未在場，惟其既有分擔行為，即為共同正犯，已如前述
        ，自不得藉詞不在場而卸刑責。
      (3)證人辛志文於本院前審提及：曾提供錄影帶交警方刑事
        組調查時播放，有錄到的都已指認出來，沒有錄到的就
        沒有辦法指認，後來臺北縣政府警察局板橋分局（下稱
        板橋分局）刑事組並沒有將錄影帶還給我，並直接叫我
        回家。我當時有向板橋分局刑事組對我製作筆錄的人說
        我有提供錄影帶等語（見本院更(五)審卷第175頁）。經
        本院向板橋分局函詢結果，該分局檔案並無此捲錄影帶
        ，有板橋分局94年10月31日北縣警板刑字第0940037356
        號函附卷可稽（附於本院更(六)審卷）。嗣再向為辛志文
        製作警詢筆錄之警員徐宏英電話查詢，亦稱因時間久遠
        ，無法提供錄影帶流向等語，有本院公務電話查詢紀錄
        表可稽（附於本院更(六)審卷）。雖板橋分局回函及本院
        公務電話查詢紀錄表，係書面陳述，惟係用以證明錄影
        帶流向不明，與刑事訴訟法第一百五十九條第一項所謂
        之證據，係作為被告犯罪之證明者不同，尚不受該條項
        傳聞法則之限制，附此敘明。
三、論罪的理由：
    (一)被告與共犯賴三義、高文煒、陳浩文、李廣興、陳冠生、
      陳天來7人，共同基於剝奪行動自由之故意，其等先共同
      謀議，以誘騙方式掌控被害人李振福，繼則分工以電話誘
      騙李振福前往亞東醫院，並由被告高文煒與陳浩文前往亞
      東醫院，強押李振福至水門邊而剝奪其行動自由，賴三義
      會同持續剝奪李振福之行動自由，核其所為，係犯刑法第
      302條第1項以其他非法方法剝奪人之行動自由罪。
    (二)被告與賴三義、高文煒、陳浩文、李廣興、陳冠生、陳天
      來等人間，有犯意聯絡及行為分擔，均為共同正犯。
    (三)被告有事實欄第一項所載前科及有期徒刑執行完畢情形，
      有本院被告全國前案紀錄表可稽，其於5 年之內再犯本件
      有期徒刑之罪，為累犯，應依刑法第47條規定加重其刑。
四、撤銷改判的理由：
　　(一)原審予以論罪科刑，固非無見。惟查：
      (1)被告僅就剝奪被害人李振福行動自由部分，有犯意聯絡
        、行為分擔，致於其遭毆並致死部分，係事出突然（見
        「五、其餘公訴事實之處理」之說明），並非被告犯意
        聯絡之範圍內，原判決認為被告仍須就李振福之死亡結
        果與其他共犯賴三義、高文煒、陳浩文等人共同負責，
        而援引刑法第277條第2項前段傷害致死罪予以論罪科刑
        ，即有違誤。被告上訴意旨否認妨害自由犯行，雖無理
        由，惟其堅詞否認傷害致死犯罪，即有理由，原審以被
        告所犯妨害自由、傷害致死犯罪成立，依刑法牽連犯規
        定，從一重論處被告傷害致死犯行，即有可議，自應由
        本院將原判決此部分暨所定執行刑予以撤銷改判。
      (2)爰審酌被告與被害人李振福原無仇隙，僅因受僱於地下
        錢莊擔任討債人員，即共同誘騙、攔堵、強押被害人李
        振福逼迫討債，惟李振福自亞東醫院遭強押至水門過程
        ，被告未及參與，被告亦無從預見李振福於被押過程遭
        陳浩文、高文煒、賴三義等人毆打，是其就剝奪李振福
        行動自由部分，參與程度尚低，就傷害致死不負刑責，
        雖李振福其後遭毆致死，尚不能將此一結果作為量處其
        刑責之考量，並參酌本件民事部分，已由高文煒出面與
        乙○○○達成民事和解，賠償被害人新台幣200萬元（
        業據乙○○○、高文煒敘述在卷），及其他一切情狀，
        量處被告有期徒刑6月。
      (3)被告行為後，刑法第41條關於有期徒刑易科罰金之規定
        ，業於90年1月10日修正公布，修正後本條第1項，已將
        易科罰金條件，即所犯者須為法定最重本刑3 年以下有
        期徒刑之罪，修正為5 年以下有期徒刑之罪，經比較新
        舊法，以適用新法對被告最為有利，爰依修正後刑法第
        41 條第1項前段規定，諭知被告所處6個月有期徒刑，
        如易科罰金以銀元300元折算1日。
       (4)至於本件供犯罪所用之鋁質球棒並未扣案，又無證據
         證明為本案共犯所有之物，復非違禁物，爰不予諭知
         沒收。
五、其餘公訴事實之處理：
    (一)公訴意旨：被害人李振福遭高文煒、陳浩文強押至臺北市
      ○○街、大理街附近之水門後，被告等7 人為達索債目的
      ，共同基於普通傷害之犯意連絡，持棒球鋁棒數支朝李振
      福之左顳部、上唇部、肩部、背部及四肢部位加以毆打，
      除造成李振福上唇部﹑肩部、背部及肢體多處撞傷及棒擊
      傷外，並因而引起其神經性休克導致心臟缺氧、急性心肌
      梗塞，痛楚難耐，賴三義、高文煒見情況不對，緊急將李
      振福送醫，於83年11月6日上午5時20分不治死亡，因而認
      被告甲○○另涉刑法第277條第2項前段之傷害致人於死罪
      嫌。
    (二)起訴證據：
      (1)共犯賴三義、高文煒之供述。
      (2)證人辛志文、乙○○○、劉金蓮之證詞。
      (3)勘驗筆錄相驗屍體證明書、驗斷書及台灣高等法院檢察
        署法醫中心丙○醫鑑字第57號鑑定書。
    (三)經查：
      (1)按犯罪事實應依證據認定之，無證據不得認定犯罪事實
        ；被告或共犯之自白，不得作為有罪判決之唯一證據，
        仍應調查其他必要之證據，以察其是否與事實相符。刑
        事訴訟法第154條第2項、第156條第2項分別定有明文。
        此所謂認定犯罪事實之證據，係指足以認定被告確有犯
        罪行為之積極證據而言，該項證據自須適合於被告犯罪
        事實之認定，始得採為斷罪資料。如未能發現相當證據
        ，或證據不足以證明，自不能以推測或擬制之方法，或
        被告反證之不成立，以為裁判之基礎。又刑事訴訟上證
        明之資料，無論其為直接或間接證據，均須達於通常一
        般人均不致有所懷疑，而得確信其為真實之程度，始得
        據為有罪之認定，若其關於被告是否犯罪之證明，未能
        達此程度，而有合理性懷疑之存在，致使無法形成有罪
        之確信，根據「罪證有疑，利於被告」之證據法則，即
        不得遽為不利被告之認定，此分別有最高法院29年上第
        3105號、40年臺上字第86號、76年臺上字第4986號判例
        可資參照。
      (2)被告堅詞否認於被害人李振福在台北市○○街、長順街
        附近之水門遭球棒毆打時在場，辯稱：我於83年11月6
        日晚上零時左右（即本件案發時間），與女友及陳天來
        、杜蕾夫妻，在台北縣中和市嘉福保齡球館打保齡球，
        陳浩文約一點多才來，我至凌晨4時多前均未離開，當
        天晚上，我女友臨時提議要去新加坡玩，有委託旅行社
        ，因新加坡是落地簽證，至於後來到大陸，是在新加坡
        決定，並在新加坡之中共大使館辦理旅行證件進入大陸
        遊玩，並非要探訪親戚朋友。案發當晚被告確與女友、
        陳天來、陳天來之妻、陳浩文打保齡球，絕未去長順街
        、大理街附近之水門會合，及共同下手毆打李振福。高
        文煒、賴三義於偵查中及原審雖曾供承我有參與毆傷李
        振福，惟上開不利供述，高文煒、賴三義業於原審另供
        稱係為求脫罪，始為此說詞，實具有重大瑕疵，不得採
        為犯罪之證據等語。
      (3)共犯高文煒於警局初詢及檢察官初次訊問時，均供稱係
        其與阿平共同毆打李振福（見偵字第20360號卷第3、4
        頁、第34頁），嗣經警於83年11月8日借提及其後檢察
        官訊問時，改稱被告與陳浩文在場，並毆打李振福，我
        和賴三義將李振福送醫，是被告、陳浩文叫我幫忙頂罪
        等語（見偵字第20360號卷第38反面、39頁、第46頁、
        第59頁）。嗣84年3月3日於原審稱：陳浩文手持鋁棒，
        被告站在旁邊，李振福坐在地上等語。惟同年月21日於
        原審改稱：案發當時僅有我與「阿平」在場，被告及陳
        浩文不在現場，原來所言被告及陳浩文在場一節，係賴
        三義叫我編造的等語（見原審訴字第561號影印卷第4頁
        、第8頁反面）。其後同年7月25日於原審再稱：係綽號
        「阿平」者持鋁棒打李振福，我加入揮拳打二、三下等
        語；於84年11月24日稱：係為脫罪，才推給他們等語（
        見原審訴字第561號影印卷第27頁反面、第45頁反面）
        。此後，其於本院前審以證人身分所為各次陳述，即始
        終一貫供稱被告並未至水門參與毆打李振福（見本院上
        訴字卷第109頁、本院更(四)卷1第138頁、第233頁）。
      (4)證人即共犯賴三義雖曾於偵查中供稱：我與高文煒到台
        北市○○街尾水門，就看到被告及1位叫鴻文者，2人押
        著李振福，當時李振福在車上，他們就將李振福抱下車
        ，他們2人就用鋁棒打李振福，我都未參與，…作案兇
        器之鋁棒為被告所有，目前由他帶走，死者李振福被毆
        打致死之處，是台北市○○街尾第四號水門公園內，我
        經通知到現場（當時我與高文煒一起去）後，即刻制止
        其毆打，並載往台北市中興醫院急救…，李廣興、陳天
        來、陳冠生三人先到死者家中，我與「阿煒」事後才到
        ，李振福是被告與陳浩文所押的，我不知道傷在何處，
        …另押人部分係被告提議，這是我事後才知道的（見偵
        字第20360號卷第36頁反面、第41頁反面、42、43頁）
        等語。惟現場目擊證人劉金蓮已明確指述，強押李振福
        者即是高文煒、陳浩文2人，賴三義所言押人者為被告
        及陳浩文之供述，顯與證人劉金蓮證述不符，核無可採
        。賴三義於另案84年6月27日及11月24日均供稱：我到
        水門時，李振福坐在地上，旁邊站著高文煒，還有一人
        可能係「阿平」、我於偵查時所供看到被告毆打李振福
        一節，係為幫高文煒脫罪等語（見訴字第561號影印卷
        第20頁、第45頁反面），其後，其於本院前審以證人地
        位到庭，亦始終一貫供稱，被告並未至水門參與毆打李
        振福，警訊、偵查所言，係為幫高文煒脫罪等語（見本
        院更(二)審卷第110、111頁），足徵賴三義所為被告於案
        發時亦同在水門外下手毆打李振福致死等情之陳述，尚
        有可疑，不能作為認定被告此部分犯行之不利證據。
      (5)陳浩文於另案（本院86年度上訴字第41號）審理中具結
        證稱：台北市○○街、長順街底附近水門，僅我與高文
        煒共同毆打李振福，被告並未在場（本院上訴字卷第65
        頁），於本院前審中亦證稱：去亞東醫院是我與高文煒
        ，被告沒一起去，也沒有參與毆打李振福，我沒必要為
        被告擔罪（見本院上訴字卷第201頁、本院更(四)審卷1第
        109頁），證人陳浩文就被告是否在台北市○○街、長
        順街底附近水門，親自下手毆打李振福一情，亦為被告
        有利之供述。
      (6)陳浩文與李振福二人在GR─2988號小客車後座發生爭吵
        而扭打，停在水門後，陳浩文並持球棒毆擊李振福，並
        據證人即共犯陳浩文、高文煒證述甚明（見本院更(四)審
        卷1第106至109頁、第136、137、159、160頁），是李
        振福遭陳浩文等人毆打一事，實為偶然發生之事件，並
        非被告參與妨害自由行為分擔之初所得預料。
      (7)至於000000000號行動電話，賴三義於警詢供陳係被告
        所有，是李廣興給我使用等語（見偵字第20360號卷第9
        頁反面），核與高文煒於警詢陳述：係打賴三義之行動
        電話，聯絡證人賴三義到場語相符（見偵字第2036 0號
        偵卷第5頁），縱可認賴三義使用被告管領之000000
        000號行動電話，然仍不足據以認定被告於案發現場，
        確實親自下手參與毆打李振福。
      (8)高文煒、陳浩文於板橋亞東醫院，強押被害人李振福至
        臺北市○○街、大理街附近水門所用之GR─2988號紅色
        自小客車，雖係被告之父所有，然係高文煒於於83 年
        11月5日向被告之父吳方勳借用，業據證人即共犯高文
        煒於警詢、偵查及本院歷次審理中證述在卷（見本院重
        上更(四)審卷1第161、230、317頁、偵字第20360號卷第3
        頁、第32頁反面），並經證人吳方勳於本院更(四)審及更
        (五)審結證屬實（見本院更(四)審卷2第44頁、本院重上更
        (五)審卷第226頁），自可採信。是以，GR─2988號紅色
          自小客車為被告之父吳方勳所有之事實，亦不能據以
          認定被告親自下手參與押人、打人。再者，被告已堅
          決否認陳浩文用以毆打李振福之棒球鋁棒一支為其所
          有，證人吳方勳亦證稱非其所置放等語（本院更(四)審
          卷2第44頁），雖高文煒於警詢曾供陳：作案用之鋁
          製棒球棒係被告所有，案發後已由被告帶走云云（見
          偵字第20360號卷第37頁背面），然此部分之供述並
          無積極證據佐證，自亦不得據以認定行兇工具棒球鋁
          棒為被告所有。
      (9)按測謊之鑑驗，係就受測人對相關事項之詢答，對應其
        神經、呼吸、心跳等反應而判斷，其鑑驗結果有時亦因
        受測人之生理、心理因素而受影響，測謊鑑驗之結果既
        會受到受測人之生理、心理因素而受影響，而人的行為
        、思想又無法量化，則測謊自不能如物理、化學試驗般
        獲得絕對之正確性。測謊之結果，在有其他可資信賴之
        積極或消極證據存在之情形下，雖可作為補強證據證明
        力參考之用，然尚不得作為判斷事實之唯一及絕對憑證
        。本院前審雖經函請法務部調查局對被告甲○○作測謊
        鑑定，經鑑定結果判定：被告對於其未曾於水門邊參與
        毆打李振福一情，呈情緒波動之說謊反應，有法務部調
        查局陸(三)字第87154717號鑑定通知書附卷可資參考（
        見本院上訴審卷第216頁），被告之測謊測試未獲通過
        結果，至多僅能作為其所述非實之參考，不能據以推測
        被告於李振福遭毆打時，確係在場。
      (10)綜上說明，本件因李振福被害時，除共犯賴三義、高文
        煒、陳浩文之外，並無法證明其他人亦在場會合。而共
        犯賴三義、高文煒、陳浩文，對於被告在李振福被挾持
        至大理街、長順街附近水門遭毆打時，是否確有在場，
        彼此所供，先後歧異不符，並均供承前指證被告參與毆
        打一節係屬串供，而證人乙○○○、辛志文、劉金蓮證
        述內容，亦不足以證明被告於李振福在水門遭毆打時在
        場參與或目睹，及被告與其餘在場之共犯已有毆打李振
        福並致其於死之約定，再參諸證人即共犯陳浩文、高文
        煒所言，打架一事係事起突然，則李振福於行動自由遭
        剝奪後之被毆打並因而致死，即非被告所能預見，自不
        能令其就傷害李振福或致死之加重結果擔負刑責。因檢
        察官認此部分與被告本判決論罪科刑部分，具刑法牽連
        犯之裁判上一罪關係，爰不另為無罪之諭知。
六、適用的法律：
　　(一)刑事訴訟法第369條第1項前段、第364條、第299條第1項
      前段。
　　(二)刑法第28條、第302條第1項、第47條、第2條第1項前段、
      第41條第1項前段。
    (三)罰金罰鍰提高標準條例第1條前段、第2條。
本案經檢察官方娜蓉到庭執行職務。
中　　華　　民　　國　　94　　年　　12　　月　　28　　日
　　　　　　　　　刑事第十六庭審判長法  官  曾德水
                                    法  官  廖紋妤
                                    法  官  范清銘
上正本證明與原本無異。
如不服本判決，應於收受送達後10日內向本院提出上訴書狀，其
未敘述上訴之理由者並得於提起上訴後10日內向本院補提理由書
（均須按他造當事人之人數附繕本）。
                                    書記官  吳金來
中　　華　　民　　國　　94　　年　　12　　月　　28　　日
附錄：本案論罪科刑法條全文
刑法第302條
私行拘禁或以其他非法方法，剝奪人之行動自由者，處五年以下
有期徒刑、拘役或三百元以下罰金。
因而致人於死者，處無期徒刑或七年以上有期徒刑，致重傷者，
處三年以上十年以下有期徒刑。
第 1 項之未遂犯罰之。
